臺灣高等法院民事判決　　九十年度上字第九七三號
　　上　訴　人　林修吉即台北市私立喬登國英語短期補習班
　　被　上訴人　甲○○
　　複　代理人　郭瑜芳
右當事人間給付違約金事件，上訴人對於中華民國九十年七月二十七日台灣台北地方
法院八十九年度訴字第二二九四號第一審判決提起上訴，本院判決如左：
    主    文
原判決關於命上訴人給付超過新台幣陸拾萬元本息部分，及該部分假執行之宣告，暨
訴訟費用之裁判均廢棄。
右開廢棄部分，被上訴人在第一審之訴及其假執行之聲請均駁回。
其餘上訴駁回。
第一、二審訴訟費用由上訴人負擔十分之三，餘由被上訴人負擔。
    事    實
甲、上訴人方面：
壹、聲明：
一、原判決廢棄。
二、被上訴人在第一審之訴駁回。
三、訴訟費用由被上訴人負擔。
四、上訴人願供擔保請免宣告假執行。
貳、陳述：除與原判決記載相同者外，補稱：
一、依系爭契約第三條之規定，上訴人得經被上訴人之同意得於其經營範圍內增設分
    校，而有關秀朗分校之設立，上訴人早於八十七年六月二十六日將與被上訴人約
    定之金額五萬元匯予被上訴人之弟黃種進，豈料被上訴人竟於事隔八個月後，以
    （88）瀛函律字第八八一０七號律師函，稱其未同意秀朗分校之設立，實與常理
    相違背。
二、依被上訴人所自認由其所出具之「加盟契約書修改、增列、補充書」第二條明文
    記載被上訴人同意上訴人設立「樂華分校」、「秀朗分校」，今被上訴人竟稱其
    僅同意樂華分校設立，而未同意秀朗分校，此與其自身出具之文書記載相違背。
    至於網溪分校離被上訴人所設之分校更遠，依常理而斷，絕無就較近之秀朗分校
    同意，而不同意較遠之網溪分校之理。
三、原審判決謂被上訴人無就上訴人擅自匯入之款項，負返還之義務，惟被上訴人若
    未同意上訴人有關「秀朗分校」、「網溪分校」之設立，何以被上訴人在原審自
    承其已將上訴人所匯入之金額轉成定存？足證被上訴人主觀上認為上訴人所匯予
    之金額為其所應得，而將此金額充作其所有加以處分。
四、系爭契約上有關「甲○○」之簽名，並非由甲○○親自簽署，且該契約上亦無任
    何代理人之署押，此加盟契約書難謂合法有效。再者，依台北縣短期補習班設立
    及管理規則及系爭契約第四條之規定，被上訴人應辦理補習班之立案登記，此為
    一強制規定，然自契約成立迄今，上訴人就其所經營之補習班均未為立案登記，
    顯然牴觸強制規定，系爭契約應屬無效。
五、依習慣或依其事件之性質，承諾無須通知者，在相當時期內，有可認為承諾之事
    實時，其契約為成立。民法第一百六十一條第一項定有明文，有關「秀朗分校」
    之同意費用早於八十七年六月二十六日匯予訴外人黃種進，豈料，被上訴人於時
    隔八月後，始第一次通知上訴人其未同意上訴人設立「秀朗分校」云云，尤有甚
    者，上訴人事後分別於八十八年六月三十日及八十九年四月二十五日再匯寄同意
    費用五萬元及四萬元予黃種進，黃種進非但無何異議，並將此款項轉成定期存款
    云云，足見，被上訴人已將此金額充做自己所有，依上開之規定，顯見被上訴人
    有同意設立「秀朗分校」之事實。
六、被上訴人主張其受有損害，並以原證五為據，惟原證五僅係被上訴人片面製作之
    書面，其真實性令人存疑，是就被上訴人之損害部分，實有令被上訴人提出客觀
    可信之證據之必要；另系爭加盟契約於八十四年九月一日即已簽立，然時隔六年
    有餘，當上訴人函知其辦理立案登記時，被上訴人非僅未依函辦理，卻登報欲轉
    讓其永和分校，足見，被上訴人自始即未用心經營永和分校。
七、被上訴人至今未能提供相關報稅資料，用以證明其損害額度，是其請求於法未合
    。
參、證據：除援用原審提出者外，補提台北縣短期補習班設立及管理規則、書函、經
    營範圍圖、報載資料、立案證書等影本為證。
乙、被上訴人方面：
壹、聲明：
一、上訴駁回。
二、訴訟費用由上訴人負擔。
貳、陳述：除與原判決記載相同者外，補稱：
一、系爭加盟契約是否真正，上訴人於原審從未爭執，應認其已自認而不得再爭執。
    又本案所涉違約金之爭執，係以加盟契約有效為前提；上訴人對上開事實於原審
    未置一詞，如今卻在上訴理由中提出，其故意延滯訴訟之意圖，昭然若揭。
二、契約書由有權代理人為本人簽名，但未簽上代理人姓名，即所謂「簽名之代行」
    ，事所恆有，且為通說實務見解所採。上訴人以系爭契約上有關甲○○之簽名，
    非由甲○○親筆為之，進而推論契約書無效，實為無理由。
三、依台北縣短期補習班設立及管理規則之規定，被上訴人經營之補習班應辦理立案
    登記，固為應遵守之公法上義務，但該義務非屬系爭契約必要之點，其瑕疵不影
    響系爭契約之有效與否。即使被上訴人迄今未辦理立案登記，依契約規定，僅甲
    方（上訴人）有權終止本契約。而上訴人六年來，既未行使其終止權，且持續收
    取加盟輔導費及管理費，顯示契約已合法成立生效，上訴人抗辯契約無效為無理
    由。
四、上訴人固然曾於八十七年六月二十六日匯款五萬元予黃種進，惟被上訴人已藉傳
    真以及律師函，嚴正表明拒絕同意秀朗分校之設立，並請上訴人領回所匯款項。
    上訴人視而不見，又未能舉出其他證據證明被上訴人曾經同意之事實，其上訴理
    由為不足採。
五、上訴人在被上訴人保障範圍內增設分校者，依系爭契約第三條，須經乙方（被上
    訴人）同意始得為之，此為契約所明定，不容推翻。而民法第一百六十一條之規
    定係以事實行為之發生視為承諾之意思，與本案情況迥異，上訴人主張不必通知
    上訴人即可發生效力，恐有誤會。
六、補習班之營業收入，是以學生人數乘以學費為計算基礎。以原證五之人數為計算
    基礎，八十六年度永和分校之學費收入為二百九十八萬三千九百二十元；自秀朗
    分校開班後，被上訴人之學費收入直線下滑，八十七年度學費收入為二百零五萬
    五千八百四十元﹑八十八年度為一百四十萬五千九百二十元﹑八十九年度預估為
    一百四十四萬元。八十七年度以後之營收與八十六年度相比，八十七年度減少九
    十二萬八千元﹑八十八年度減少一百五十七萬八千元﹑八十九年度預估亦減少一
    百五十四萬三千九百二十元。總計，被上訴人營業收入減少之金額累計為四百零
    五萬元，損失慘重，此外，被上訴人為開辦永和分校所投資之裝潢費用，以及因
    為與上訴人終止契約後另謀他途之整修費用，二者皆所費不貲。故被上訴人因可
    歸責於上訴人事由致終止契約所受之損害，實際上已遠大於系爭契約所約定之賠
    償金額。
七、當事人約定之違約金，核其性質屬賠償額預定性之違約金，一旦有債務不履行情
    事發生，債權人即不待舉證證明其所受損害額之多寡，均得按約定之違約金請求
    債務人支付；反之，債務人亦不得證明債權人未受損害，或損害不及違約金額之
    多而請求減免賠償。故被上訴人依據契約請求新台幣二百萬元違約金，於法並無
    不合。
參、證據：除援用原審提出者外，補提永和市地圖、學費收入減少金額統計表、戶口
    名簿、盟契約書、律師函、照片等影本為證。
    理    由
一、查台北市私立喬登英語短期補習班係林修吉獨資所設立，業據上訴人林修吉陳明
　　在卷，且為被上訴人所不爭，準此，其在訴訟上屬於同一之人格，原審將其等誤
　　認為不同之法律人格而為判決，尚有未洽，上訴人林修吉於本審中聲請更正為林
　　修吉即台北市私立喬登國英語短期補習班，核無不合，先予敘明。
二、被上訴人主張：伊與上訴人於八十四年九月一日簽訂加盟契約書，加盟上訴人之
    喬登英語，接受上訴人之輔導，獨立經營永和分校，依加盟契約書第三條之約定
    ，上訴人為保障被上訴人之利益，承諾在被上訴人經營區域方圓三公里範圍內，
    非經被上訴人同意，上訴人不得增設其他加盟分班，詎上訴人未經被上訴人同意
    ，先於八十七年間，在永和分校近八百公尺處，增設秀朗分校，復於八十九年五
　　月間，在同上經營區域範圍內，增設網溪分校，已違反契約第三條之約定，致上
　　訴人遭受重大之商業損失，爰依加盟契約書第二十五條第一項後段、第二十一條
　　之規定，求為判命上訴人給付違約金二百萬元及其法定遲延利息等語。
三、上訴人則以：兩造雖於八十四年九月一日簽訂系爭加盟契約，承諾在被上訴人經
    營區域方圓三公里範圍內，不得增設其他加盟分班，然伊係以每年五萬元之代價
    ，取得被上訴人同意設立系爭秀朗分校，該款項業於八十七年六月二十六日、八
    十八年六月三十日、八十九年四月二十五日先後匯入永和分校現場管理人黃種進
    之帳戶；而網溪分校之設立亦比照秀朗分校之模式，於取得被上訴人同意後將五
    萬元匯入黃種進之帳戶內始為設立，並無違約可言。再者，依系爭契約第二十五
    條第一項後段之規定，違約金請求權之行使，係以未違約之一方已終止系爭契約
    為前提，然在本件訴訟中，被上訴人並未行使契約終止權；且系爭違約金之約定
    係損害賠償總額預定，被上訴人既未舉證證明受有損害，是其請求給付違約金應
    屬無理由等語資為抗辯。
四、被上訴人主張：伊與上訴人於八十四年九月一日簽訂加盟契約書，加盟上訴人之
    喬登英語，接受上訴人之輔導，獨立經營永和分校，由伊之胞弟黃種進擔任現場
    管理人，依加盟契約書第三條之約定，上訴人為保障被上訴人之利益，承諾在被
    上訴人經營區域方圓三公里範圍內，非經被上訴人同意，上訴人不得增設其他加
    盟分班，嗣上訴人分別於八十七年、八十九年五月間在被上訴人所經營區域方圓
    三公里內增設之秀朗分校、網溪分校等情，有加盟契約書在卷為憑，且為兩造所
    不爭，自堪信為真實。上訴人雖辯稱依台北縣短期補習班設立及管理規則及系爭
    契約第四條之規定，被上訴人應辦理補習班之立案登記，此為一強制規定，然自
    契約成立迄今，上訴人就其所經營之補習班均未為立案登記，顯然牴觸強制規定
    ，系爭加盟契約應屬無效等語。惟查被上訴人經營之補習班應辦理立案登記，固
    為應遵守之公法上義務，但該義務是否履行非屬契約之生效要件，依契約規定，
    僅甲方（上訴人）有權終止本契約。而上訴人六年來，既未行使其終止權，且持
    續收取加盟輔導費及管理費，顯示契約已合法成立生效，上訴人抗辯契約無效為
    無理由。茲所應審究者為上開二分校之設立是否為被上訴人所同意？如未經同意
    ，被上訴人請求之違約金數額是否過高？爰分述如次：
(一)、關於秀朗分校部分：上訴人抗辯秀朗分校設立之前，上訴人已在同一區域內以每
　　年五萬元之對價增設竹林分校及樂華分校，本件秀朗分校亦係以每年五萬元之代
　　價，取得黃種進之同意後始設立，上訴人並分別於八十七年六月二十六日匯款五
　　萬元、八十八年六月三十日匯款五萬元、八十九年四月二十五日匯款四萬元至黃
　　種進所有之第一銀行雙和分行帳戶，且依黃種進於八十八年一月十三日及同年二
　　月二十六日，向上訴人提出加盟契約修改增列補充書，其內容即明列秀朗分校，
　　另由此修改增列補充書第六條後段之規定，若甲方（即上訴人）擬再增設加盟分
　　校，必須以書面同意後方得再增設分校，可知由樂華分校開始，雙方已有口頭同
　　意，增設每一分校需支付五萬元之共識，並提出上開款項之匯款回條三紙、約定
　　同意書一紙及加盟契約修改、增列、補充書二紙為證。惟查被上訴人對於同意設
　　立竹林分校及樂華分校，並每年一分校各收取五萬元之事實並不爭執，且有上訴
　　人提出之約定同意書乙紙為證，惟稽之該約定同意書之內容，僅記載被上訴人同
　　意竹林分校之設立，並約定「若此竹林分校遷移後，此同意書即屬無效，須另再
　　訂立新合約」，對於秀朗分校設立一事，則隻字未提，故不能以被上訴人先前曾
　　同意上訴人設立竹林分校及樂華分校，即推論被上訴人已概括同意上訴人只要支
　　付每年每分校五萬元即當然可以增設分校，而毋庸另行取得被上訴人之口頭或書
　　面同意。上訴人雖抗辯其先後於八十七年六月二十六日、八十八年六月三十日、
　　八十九年四月二十五日匯款至黃種進所有之第一銀行雙和分行帳戶部分，黃種進
　　既未退還，甚且將該款項轉入定存而視為己有，依民法第一百六十一條第一項之
　　規定，即應視為已承諾上訴人設立秀朗分校等語。惟查上開匯款並未指明係設立
　　秀朗分校之對價，而被上訴人對於上訴人片面匯入之款項亦無退還之義務，自難
　　僅憑被上訴人未退還匯款，即推論被上訴人有同意上訴人設立秀朗分校，況被上
　　訴人得悉上訴人增設秀朗分校後，即於八十七年六月二十一日以傳真函向上訴人
　　表示「有關貴公司新開永元分校（即秀朗分校）從未曾向敝公司提及要此分校」
　　「造成敝校相當的困擾，並請幫忙」（見原審卷第四十五頁），復於八十八年三
　　月九日發出律師函，請求上訴人領回匯款，惟上訴人未加理會，又黃種進於八十
　　八年一月十三日書立之加盟契約修改、增列、補充書第六條以及同年二月二十六
　　日之加盟契約修改、增列、補充書第七條，均定有：在甲方（即上訴人）保障乙
　　方（即被上訴人）之經營區域內若甲方擬再增設加盟分校，必須經乙方書面同意
　　後，方得再增設。惟上訴人始終未能提出被上訴人之書面同意書，故上訴人抗辯
　　秀朗分校之設立，係經被上訴人同意云云，委不足採。
(二)、關於網溪分校部分：上訴人抗辯網溪分校之設立，事前亦徵得黃種進之同意並將
　　對價匯與黃種進等語，並舉證人韓美麗、黃淑媛及廖淑蓮為據。然查，證人韓美
　　麗係上訴人林修吉之妻，且於喬登英語擔任副總經理之職務，證人黃淑媛則擔任
　　副總經理之特別助理，證人廖淑蓮受僱於喬登英語擔任財務部主任，與林修吉或
　　為夫妻關係或主僱關係，立場偏頗且渠等之證言未經具結而為，其證詞是否可採
　　已有可疑；況就匯款與黃種進一事，證人廖淑媛證稱：匯款後，有把匯款單傳真
　　給黃種進，並告訴他匯款原因等語，惟此經黃種進否認，上訴人就此亦未能提出
　　匯款單據或傳真資料以實其說，益見廖淑媛之證詞有欠客觀，非可憑信；況本件
　　網溪分校一事，係上訴人於原審中自行吐露，被上訴人得知其事後，始於八十九
　　年九月十九日以擴張訴之聲明方式而為請求，可見被上訴人起訴之初尚不知悉網
　　溪分校設立之事，又何來事前同意？故上訴人辯稱網溪分校設立係經被上訴人同
　　意云云，亦不足採。
五、按兩造簽訂之加盟契約書第二十五條第一項規定「任何一方違反本契約時，另一
    方將通知對方違約事項限期改善，對方若未能在二十日內答覆並改善，另一方得
    以書面通知他方終止契約，並請求他方賠償違約金新台幣一百萬元，以及因契約
    終止所致之一切損失」，就此文義以觀，係將終止契約權及終止契約所致損失之
    賠償請求權與違約金請求權並列，賦予未違約之另一方選擇主張，蓋在一方違反
    本契約約定時，此違約金請求權即獨立存在，自不因是否行使契約終止權而受影
    響，故上訴人抗辯被上訴人違約金請求權，因未行使終止權而無從發生云云，為
    無理由，從而，被上訴人本於契約關係請求上訴人給付違約金，自屬正當，應予
    准許。
六、惟按約定之違約金過高者，法院得減至相當之數額，民法第二百五十二條定有明
    文。而是否相當仍須依一般客觀事實、社會經濟狀況及當事人所受損害情形，以
    為酌定標準。(最高法院四十九年台上字第八０七號判例參照)。查被上訴人雖主
    張其自秀朗分校開班，被上訴人八十七年度至八十九年度之營業收入共減少四百
    零五萬，損失慘重，此外，被上訴人為開辦永和分校所投資之裝潢，所費不貲，
    實際上之損失已遠高於約定之賠償金額，故違約金並無偏高云云，惟查被上訴人
    上開所謂營業收入損失，無非以其自行制作之學費收入減少金額統計表為據，既
    無任何單據為憑，亦無報稅資料可供調查，顯難採信，而被上訴人既願意以每年
    五萬元之代價同意上訴人設立竹林分校及樂華分校，顯見分校之設立造成其營業
    損失尚屬有限，故本院綜合社會經濟狀況及當事人所受損害等一切情形，認其請
　　求二百萬元之違約金顯然過高，應以六十萬元為適當，逾此部分之請求為無理由
　　，應予駁回。
七、綜上所述，被上訴人主張上訴人喬登英語違反系爭加盟契約第三條之約定，分別
    增設秀朗分校、網溪分校，依系爭加盟契約第二十五條第一項、第二十一條規定
    ，請求上訴人給付二百萬元之違約金，及其中一百萬元自起訴狀繕本送達之翌日
    起即八十九年六月十日，其餘自擴張訴之聲明暨準備（一）狀繕本送達之翌日起
　　即八十九年九月二十日，均至清償日止，按年息百分之五計算之利息，在六十萬
　　元及自八十九年六月十日起至清償日，按週年利率百分之五計算之利息範圍內，
　　即屬正當，應予准許，超過部分之本息及假執行之聲請均為無理由，則不應准許
　　，應予駁回。原審就超過上開應准許部分，為上訴人敗訴之判決，並為假執行之
　　宣告，自有未洽。上訴意旨就此部分指摘原判決不當，求予廢棄改判，為有理由
　　。至於上開應准許部分，原審判命上訴人給付，並為假執行之宣告，核無違誤，
　　上訴意旨，就此部分，仍執陳詞，指摘原判決不當，求予廢棄，為無理由，應駁
　　回其上訴。
八、本件判決之基礎已臻明確，兩造其餘之攻擊防禦方法及舉證，核與判決結果無影
    響，毋庸一一論列，併此敘明。
九、據上論結，本件上訴為一部有理由，一部無理由，依民事訴訟法第四百五十條、
    第四百四十九條第一項、第七十九條但書，判決如主文。
中　　　華　　　民　　　國　　九十一　　年　　　六　　　月　二 十 六  日
　　　　　　　　　　　　　　　　　　民事第三庭
                                　　　　審判長法  官　張  宗  權
                                　　　　　　　法  官　吳  秀  美
                                              法  官　陳  永  昌
右正本係照原本作成。
不得上訴。
中　　　華　　　民　　　國　　九十一　　年　　　六　　　月　　二十七　　日
　　　　　　　　　　　　  　　　　　　　　　　書記官　張  淑  芬
